【裁判字號】    97,交訴,42
【裁判日期】    980113
【裁判案由】    過失致死
【裁判全文】
臺灣屏東地方法院刑事判決              97年度交訴字第42號
公  訴  人  臺灣屏東地方法院檢察署檢察官
被      告  丁○○
上列被告因過失致死案件，經檢察官提起公訴（97年度偵字第21
86號），本院判決如下：
    主  文
丁○○過失致人於死，處有期徒刑捌月。緩刑貳年，並應向指定
之公益團體、地方自治團體或社區提供捌拾小時之義務勞務，緩
刑期間付保護管束。
    事  實
一、丁○○於民國97年1 月14日下午4 時10分許，騎乘車牌號碼
    L77-913 號重機車，沿屏東縣萬丹鄉○○路往內埔鄉由西往
    東方向行駛，途經該路與大學路506 巷之無號誌T 字型交岔
    路口，明知行經無號誌之交岔路口應減速慢行，作隨時停車
    之準備，且駕駛人應注意車前狀況及兩車併行之間隔，並隨
    時採取必要之安全措施，而依當時天氣雨、日間有自然光線
    ，柏油路面、路面濕潤、無缺陷、無障礙物且視距良好等客
    觀情況，並無不能注意之情況，竟疏未注意及此，適甲○○
    騎乘腳踏車於同向前方行駛，欲左轉大學路506 巷，亦疏未
    注意慢車轉彎應讓直行之汽車優先通行，丁○○因之避煞不
    及撞及李車，兩車均人車倒地，甲○○並受有頭部外傷併腦
    內出血之傷害，經送醫急救後，於同年月15日上午11時50分
    許不治死亡，另丁○○於警方據報前往現場處理時在場，並
    當場向員警承認為肇事人而自首，進而接受裁判。
二、案經屏東縣政府警察局屏東分局報請臺灣屏東地方法院檢察
    署檢察官相驗後自動偵查起訴。
    理  由
壹、證據能力部分：
一、我國修正刑事訴訟法，對於檢察官偵查中之勘驗筆錄，並無
    如日本刑事訴訟法第321 條第3 項設有傳聞例外之規定（即
    此勘驗筆錄，係於「製作人在公判庭以證人身分受詰（訊）
    問」，且「陳述該筆錄係據實製作」時，例外得作為證據）
    。檢察官因調查證據及犯罪情形，依刑事訴訟法第212 條之
    規定，得實施勘驗。檢察官之勘驗筆錄係檢察官針對具體個
    案所製作，不具備例行性之要件，依同法第159 條之4 第1
    款、第3 款規定之立法理由解釋，該等筆錄並非經常處於可
    受公開檢查狀態之文書，自非該條第1 款規定由公務員職務
    上製作之紀錄文書，亦非屬同條第3 款規定在類型上與前述
    公文書同具有高度信用性及必要性之其他可信文書。檢察官
    之勘驗筆錄，為被告以外之人在審判外所作之書面陳述，屬
    於傳聞證據。然檢察官實施勘驗時，依同法第214 條規定，
    賦予裁量被告、辯護人得以在場之機會（即在場權），其勘
    察、體驗所得結果，應依同法第42條、第43條法定程式製作
    勘驗筆錄。此勘驗筆錄乃係刑事訴訟法第159 條第1 項所稱
    「除法律有規定者外」之例外情形而得為證據，是檢察官之
    勘驗筆錄依同法第159 條之1 第2 項規定之意旨，除顯有不
    可信之情況者外，得承認其證據能力，最高法院96年台上字
    第7335號判決意旨可資參照。本件檢察官就被害人甲○○所
    騎乘之腳踏車及車禍現場相關位置，曾實地進行勘驗，且亦
    給予被告在場之機會，並就勘驗經過製作有勘驗筆錄1 紙在
    卷（見相驗卷第31頁），本院審酌該勘驗筆錄作成時之外在
    環境及內容，並無顯不可信之情況，參諸上開判決意旨，應
    認有證據能力。
二、被告以外之人於審判外之言詞或書面陳述，除法律有規定者
    外，不得作為證據，刑事訴訟法第159 條第1 項定有明文。
    而於該條之立法理由明確說明，該條所謂「除法律有規定者
    」外，尚包括同法第159 條之1 至第159 條之5 及第206 條
    等規定。臺灣省高屏澎區車輛行車事故鑑定委員會所出具之
    鑑定意見書（發文日期：97年3 月14日，發文字號：高屏澎
    鑑字第970083號）係被告以外之人於審判外之書面陳述，依
    刑事訴訟法第159 條第1 項之規定，屬於傳聞證據，而本件
    上開證據係經檢察官囑託機關、團體所為之鑑定，所鑑定之
    結果，鑑定機關依刑事訴訟法第208 條準用第206 條所出具
    之鑑定報告，屬刑事訴訟法第159 條第1 項所指例外規定，
    應有證據能力。
三、按被告以外之人於審判外之陳述，雖不符前4 條之規定（刑
    事訴訟法第159 條之1 至第159 條之4） ，而經當事人於審
    判程序同意作為證據，法院審酌該言詞陳述或書面陳述作成
    時之情況，認為適當者，亦得為證據。當事人、代理人或辯
    護人於法院調查證據時，知有第159 條第1 項不得為證據之
    情形，而未於言詞辯論終結前聲明異議者，視為有前項之同
    意，刑事訴訟法第159 條之5 定有明文。除上開鑑定意見書
    外，本件其餘所引具有傳聞性質之證據，被告未爭執其證據
    能力，亦未於本案言詞辯論終結前對證據能力聲明異議，依
    上開規定，視為被告同意作為證據，且本院審酌該等證據並
    非非法取得，且依作成時之情況，並無何不當或瑕疵之情事
    ，認均有證據能力。
貳、實體部分：
一、訊據被告於本院準備程序期日時坦承於上開時、地與被害人
    甲○○發生事故，致甲○○死亡之事實，惟矢口否認有何過
    失致死之犯行，辯稱：伊並無過失，係被害人甲○○突然左
    轉，伊無法預見，伊主張依刑法上之信賴原則免除過失責任
    云云（見本院卷第16頁背面）；復於本院審理期日時又辯稱
    ：伊不知道撞到被害人甲○○哪裡，被害人甲○○所騎之腳
    踏車沒有明顯之撞擊點，伊猜測被害人是受驚嚇跌倒而死云
    云（見本院卷第30頁）。經查：
  (一)被告丁○○，其有駕車於上開時、地，撞擊被害人甲○○乙
    情，業經被告於警詢中陳述明確（見相驗卷第6 頁），另有
    證人即本件事故之報案人丙○○於本院審理時證稱：我看到
    有擦撞，但是不清楚撞擊點，我確實看到有擦撞，因為我看
    到擦撞後，腳踏車就往外側慢車道倒地，機車也同時倒地，
    很明顯被告有去擦撞等語明確（見本院卷第43頁背面至第44
    頁背面），並有道路交通事故調查報告表(一)(二)（見相驗卷第
    14頁至第15頁）、道路交通現場圖（見相驗卷第16頁）、現
    場照片12張（見相驗卷第17頁至第22頁）在卷足資佐證，自
    堪認為真實。另被害人受有頭部外傷併腦內出血之傷害，並
    於97年1 月15日上午11時50分死亡等情，有高雄醫學大學附
    設中和紀念醫院診斷證明書1 紙（見相驗卷第23頁）、臺灣
    屏東地方法院檢察署相驗屍體證明書1 紙及檢驗報告書1份
    （以上見相驗卷第35頁至第41頁）存卷佐參。衡諸上開診斷
    證明書所記載被害人就診期間係案發當日，而相驗屍體證明
    書上所載被害人之死亡日期則為案發後隔日，時間緊接，堪
    認被害人確於上開時、地因被告駕車撞擊受有上開傷害無誤
    。被告雖於本院審理時辯稱：伊不知道撞到被害人甲○○哪
    裡，被害人甲○○所騎之腳踏車沒有明顯之撞擊點，伊猜測
    被害人是受驚嚇跌倒而死云云。惟查：1.被告前於警詢就其
    於上開時、地有撞擊被害人之情事已陳述明確；又被告於本
    院準備程序時，亦同意將其有於起訴書所載時、地駕駛機車
    撞擊被害人乙情列為本件兩造不爭執事項，而僅對其就本件
    車禍有無過失為爭執，有本院準備程序筆錄1 份在卷可參（
    見本院卷第17頁），被告事後於本院審理時卻翻異前詞而為
    前揭辯稱，是否可信已非無疑。2.另被告、證人即警員潘復
    山、證人即本件事故之報案人丙○○於本院審理時均供稱當
    時案發後腳踏車未移動過等語明確（見本院卷第29頁正面、
    第30頁正面、第44頁正面），而依上開道路交通事故現場圖
    、現場照片及檢察官勘驗筆錄（見相驗卷第31頁）所示，車
    禍發生後，被害人所騎乘之腳踏車車身左邊著地，而車頭則
    朝向道路右方，若案發當時係被害人欲左轉進入大學路506
    巷時突見其左側有被告所駕駛之機車，致其受驚嚇而跌倒，
    並未發生撞擊，則腳踏車車頭應朝向道路左方（即朝大學路
    506 巷之方向），且被害人所騎乘之腳踏車亦應是右側車身
    著地，始為合理。然案發後，被害人之腳踏車倒地情形既如
    上所述，應非因被害人受驚嚇跌倒所致，顯係因受被告騎乘
    機車撞擊之力道而成甚明。3.又案發後，被害人之腳踏車前
    輪及菜籃傾斜、骨架及手把彎曲等情，業經檢察官勘驗明確
    ，有上開勘驗筆錄1 份在卷可考，而本件車禍機車之撞擊部
    位為前車頭，此有道路交通事故調查報告表(二)在卷可參，且
    依現場照片所示，案發後被告所駕駛之機車前檔泥板確有撞
    擊之痕跡，車頭版件部分亦有破損情形，若案發當時被告未
    曾撞擊被害人，則渠等使用之車輛當不致有如此之受損情形
    。4.另被害人係18年2 月24日生，於案發當時係78歲，此有
    上開相驗屍體證明書1 紙在卷可參；而案發當時被害人騎乘
    腳踏車，後座並載有紙箱，此亦有現場照片及上開勘驗筆錄
    附卷可考，則被害人雖甚年長，然於案發當時既尚能自行騎
    乘腳踏車載物，可知其身體狀況堪稱良好，而依吾人生活經
    驗，老人騎乘腳踏車，行車速度應非快，且參以被害人身體
    狀況，若確係受驚嚇跌倒，應尚能採取採取相關保護自身身
    體之措施，而不至於因此而招致有頭部外傷併腦內出血之傷
    害且旋於隔日死亡之結果。據此，被告於上開時、地確有駕
    車撞擊被害人，殆無疑義。被告上開辯稱，顯係臨訟卸責之
    詞，委無可採。
  (二)被告雖又辯稱：伊並無過失，係被害人突然左轉，伊無法預
    見，伊主張依刑法上之信賴原則免除過失責任云云。惟查：
  1.按汽車駕駛人，除應依道路交通安全規則為一般之注意外，
    尚有依實際情況而異之特別注意義務，故所謂信賴原則之適
    用，應以自身並未違規為前提；縱本身無違規情形，如於他
    人之違規事實已極明顯，同時有充足之時間可以採取適當之
    措施以避免發生交通事故之結果時，即不得以信賴他方定能
    遵守交通規則，以免除自己之責任，最高法院83年台上字第
    5470號判例意旨可資參照。參諸上開判例意旨，行為人欲援
    引刑法上之信賴原則而免除其過失責任，需以其自身並無違
    反相關交通安全規則為前提至明。
  2.按汽車行經無號誌之交岔路口，應減速慢行，作隨時停車之
    準備；又汽車行駛時，駕駛人應注意車前狀況及兩車併行之
    間隔，並隨時採取必要之安全措施，道路交通安全規則第93
    條第1 項第2 款、第94條第3 項分別定有明文。被告領有合
    格之重型機車駕駛執照乙情，除經被告於本院審理時供述明
    確外，並有公路監理電子閘門證號查詢機車駕駛人查詢結果
    1 紙在卷可按（見相驗卷第26頁），足徵被告為有相當駕駛
    經驗之人，對於前開道路交通安全規則應知之甚稔。經查，
    案發地點係一無號誌之交岔路口乙情，有上開道路交通事故
    現場圖1 紙、道路交通事故調查報告表(一)及現場照片存卷可
    考，被告於本院審理時陳稱：案發地點有內縮，且兩邊有種
    植檳榔樹，當時路口沒有標示警示標誌，所以伊沒有看到那
    裡有T 字路口云云（見本院卷第60頁正面），然大學路上原
    劃設有分向限制線之雙黃實線，至案發地點即大學路與大學
    路506 巷之路口時，即無劃設雙黃實線，經過該路口後又繼
    續劃設有雙黃實線，另於上開路口處，設有「良成汽車」之
    招牌，其上並有箭頭指示進入大學路506 巷等情，有現場照
    片及上開勘驗筆錄在卷可考，上揭情事皆可提醒被告該處為
    一交岔路口，被告未注意及此，足徵其行車時並未注意車前
    狀況至明；又案發當地行車速限為50公里乙情，除據證人潘
    復山於本院審理時證述明確外（見本院卷第29頁正面），並
    有上開道路交通事故調查報告表(一)在卷可證，被告於警詢時
    自稱肇事時其行車速度約40公里（見相驗卷第6 頁），另於
    檢察官訊問時及本院準備程序時均稱其時速約40至50公里左
    右（見相驗卷第33頁，見本院卷第16頁背面），可見其駕車
    行至案發地點之無號誌交岔路口時，仍係維持一般之行車速
    率，並未有減速慢行，及採取其他必要之安全措施作隨時停
    車之準備之情事，故被告所為，顯已違反前開注意義務甚明
    。復參以本件交通事故發生當時天氣雨、日間有自然光線，
    柏油路面、路面濕潤、無缺陷、無障礙物且視距良好等客觀
    情況，此有上開道路交通事故調查報告表(一)存卷可按，可證
    被告當時應無不能注意之情形，其應注意能注意，竟疏未注
    意及此，致避煞不及，駕車撞擊被害人，自應負擔過失之責
    ，故其辯稱並無過失云云，亦無足採。
  3.另慢車行駛至交岔路口，轉彎車輛應讓直行之汽車優先通行
    ，97年07月15日修正前道路交通安全規則第125 條第7 款定
    有明文。我國為一交通發達之國家，道路安全相關規範向來
    由政府機關利用各類傳播媒體廣加宣導，關於腳踏車於道路
    上行進或轉彎所應遵守之準則，亦一向是吾人自小在家庭及
    學校中所不斷被反覆教導者，更可認為係吾人生活上所應具
    備之基本常識，被害人對上開規定內容尚不得諉為不知。本
    件案發當時被害人騎乘腳踏車於上開路口欲左轉進入大學路
    506 巷之情事，業經被告陳述在卷外，證人陳正宏於本院審
    理時亦稱：車禍之前被害人之腳踏車有偏左靠近機車，伊在
    遠處有看到被害人之腳踏車往快車道偏等語明確（見本院卷
    第44頁），堪認為真實。則被害人騎乘腳踏車左轉時未注意
    左右來車，並禮讓被告所騎乘之機車先行，違反上開注意規
    定灼然可見，復依當時情形並無不能注意之情事，被害人應
    注意而未注意，就本件車禍之發生亦同具過失。又本件經送
    臺灣省高屏澎區車輛行車事故鑑定委員會亦同此認定，認：
    「甲○○騎腳踏車左轉未讓直行之汽車、慢車優先通行為肇
    事主因。丁○○駕駛重機車行經無號誌岔路口，未減速注意
    車前狀況為肇事次因。」此有臺灣省高屏澎區車輛行車事故
    鑑定委員會所出具之鑑定意見書（發文日期：97年3 月14日
    ，發文字號：高屏澎鑑字第970083號，見相驗卷第53頁至第
    55 頁） 附卷可證。但本件車禍既係由於被害人及被告之過
    失併合而發生，是被告上開過失之責尚不能因此而免除，僅
    得為量刑之參酌。
  4.末就被告聲請傳喚之證人乙○○於本院審理時所證述：當天
    伊看到被告騎車經過，被害人要轉彎，被告的車燈摩擦到被
    害人的腳踏車後方的停車支架，然後被害人就跌倒，伊第一
    個將被害人扶起，然後對被害人做CPR ，然後我有打電話11
    0 報案，我看到被害人被擦撞時是在被告的左前方，被告沒
    有倒地，她馬上下車，被告的車子沒有倒地，就直直的停好
    ，被告也沒有離開現場，被害人的腳踏車是倒在雙黃線上面
    ，我在那裡有停留到警察來，警察拍照時沒有移動現場，車
    禍之後，被告也沒有移動腳踏車，被告是擦撞到被害人的腳
    踏車支架，所以被害人的腳踏車倒向左側，被害人腳踏車車
    頭是朝向巷子的方向，腳踏車是倒在雙黃線上云云。惟查：
    (1)本件案發後，報案人為證人丙○○乙情，有屏東縣政府警
    察局97年9 月26日屏警勤字第0970047587號函附之屏東縣警
    察局指揮中心受理110 報案紀錄單1 紙（見本院卷第34頁）
    、屏東縣消防局97年9 月29日屏消指字第0970007299號函附
    之車禍救護報案資料1 紙（見本院卷第36頁）及中華電信資
    料查詢結果1 紙（見本院卷第37頁）在卷可參。(2)本件案發
    後，被害人之腳踏車倒地位置係在快慢車道之間，其車頭則
    朝向道路右方（即與大學路506 巷之方向相反），被告所駕
    駛之機車亦倒在快車道上等情，亦有道路交通事故現場圖及
    現場照片存卷可考，與證人乙○○前揭就案發後被害人之腳
    踏車與被告之機車之相關位置之陳述明顯不同。(3)又依證人
    乙○○稱車禍發生前，被害人之位置在被告之左前方，則依
    其所述，縱使被害人突然左轉，亦不可能致被告有反應不及
    而撞擊被害人之情事。(4)證人即員警潘復山於本院審理時證
    稱：當時伊有問現場民眾車禍發生經過，沒有人跟伊說有當
    場看到，都告訴伊是聽說的等語明確（見本院卷第57頁反面
    ）。(5)被告於證人乙○○陳述完畢後亦稱：證人之記憶好像
    有記錯，認為事情已經經過太久，所以證人印象已經模糊等
    語。基上，證人乙○○上開證述既有前揭疑點，難認其就當
    日案發經過及情節已觀察明白，故其所述自無從據為本院認
    定事實之依據，附此敘明。
  (三)綜上所述，被告確有撞擊被害人，且被告亦違反相關道路交
    通安全規則所賦予之注意義務，自無從爰引刑法上之信賴原
    則免除其自身之過失責任，故被告就本件車禍確有過失，而
    其過失行為與被害人死亡結果間，具有相當因果關係，是本
    件事證已臻明確，被告過失致死犯行，已堪認定，自應依法
    論科。
二、核被告所為，係犯刑法第276 條第1 項之過失致人於死罪嫌
    。又被告於車禍發生後，留在現場並向前來處理車禍員警當
    場承認為肇事人，有屏東縣政府警察局道路交通事故肇事人
    自首情形紀錄表1 紙附卷可佐（見相驗卷第18頁），嗣並接
    受裁判，堪認合於自首要件，爰依刑法第62條前段之規定減
    輕其刑。爰審酌被告領有合格之重型機車執照，竟未善盡其
    注意義務，違規肇事致人死亡，對被害人及其家屬所造成之
    傷害永難復原，且其原於偵查中坦承不諱，卻於本院審理時
    翻異前詞，矢口否認犯行，嚴重耗損司法資源，難認已有悔
    意，惟念及其無不良前科，素行尚佳，有臺灣高等法院被告
    前案紀錄表1 份在卷可證，並與被害人家屬成立調解，試圖
    彌補其造成之損害，被害人家屬亦願意原諒被告，有本院調
    解筆錄1 紙附卷供參（見本院卷第10頁）暨其生活狀況、品
    行、智識程度及公訴人之求刑等一切情狀，量處如主文所示
    之刑。又被告未曾受有期徒刑以上刑之宣告，有上開被告前
    案紀錄表1 紙在卷可證，其經此起訴、審判罪刑宣告後，當
    知所警惕，信無再犯之虞，本院綜合各情，認所宣告之刑以
    暫不執行為適當，爰宣告緩刑2 年，以啟自新；惟斟酌被告
    犯罪之情節，為促使其日後更重視交通安全，另依刑法第74
    條第2 項第5 款規定，命其向指定之公益團體、地方自治團
    體或社區提供80小時之義務勞務，併依刑法第93條第1 項第
    2 款規定，諭知於緩刑期間付保護管束，以觀後效。又依刑
    法第75條之1 第1 項第4 款規定，受緩刑之宣告而違反上開
    本院所定負擔情節重大，足認原宣告之緩刑難收其預期效果
    ，而有執行刑罰之必要者，得撤銷其宣告，附此敘明。
據上論斷，應依刑事訴訟法第299 條第1 項前段，刑法第276 條
第1 項、第62條前段、第74條第1 項第1 款、第2 項第5 款、第
93條第1 項第2 款，刑法施行法第1 條之1 ，判決如主文。
本案經檢察官李侑姿到庭執行職務
中    華    民    國    98    年    1     月    13    日
                  交通法庭    審判長法  官  石家禎
                                    法  官  林家聖
                                    法  官  程士傑
以上正本證明與原本無異。
如不服本判決應於收受判決後10日內向本院提出上訴書狀，並應
敘述具體理由；其未敘述上訴理由者，應於上訴期間屆滿後20日
內向本院補提理由書（均須按他造當事人之人數附繕本）「切勿
逕送上級法院」。
中    華    民    國    98    年    1     月    13    日
                                    書記官  孫秀桃
附錄論罪科刑法條：
刑法第276 條第1 項
因過失致人於死者，處 2 年以下有期徒刑、拘役或 2 千元以下
罰金。


司法院資訊處製作；財團法人民間司法改革基金會備份。
